【裁判字號】    95,上,214
【裁判日期】    950929
【裁判案由】    返還不當得利
【裁判全文】
臺灣高等法院臺中分院民事判決  95年度上字第214號
上訴人即附
帶被上訴人  甲○○○
訴訟代理人  沈朝江律師
被上訴人即
附帶上訴人  乙○○
上列當事人間請求返還不當得利事件，上訴人對於民國95年5月
3日臺灣臺中地方法院95年度訴字第26號第一審判決提起上訴，
被上訴人為附帶上訴，本院於民國95年9月20日言詞辯論終結，
判決如下：
    主  文
原判決關於命附帶上訴人乙○○給付新台幣伍拾捌萬肆仟玖佰捌
拾貳元及法定遲延利息及該部分之訴訟費用暨假執行部分之裁判
均廢棄。
前項廢棄部分上訴人甲○○○在第一審之訴及假執行之聲請駁回
。
上訴人甲○○○之上訴駁回。
第一、二審訴訟費用由上訴人甲○○○負擔。
    事  實  及  理  由
一、上訴人甲○○○起訴主張：
  (一)兩造於民國（下同）90年6月5日訂立攤位買賣合約書，由
    被上訴人乙○○以新臺幣（下同）1,300,000元向伊買受台
    中市○○○街135號2樓編號171號攤位（以下稱系爭攤位）
    之使用權，價金由被上訴人簽發支票交伊分期兌領。伊於90
    年6月5日訂約當天，即將攤位交給被上訴人占有使用收益。
    數年來相安無事，未料被上訴人突然於93年10月18日以解除
    契約之法律關係對伊提起返還價金及法定利息之訴訟，經臺
    灣高等法院臺中分院94年度上易字第100號判決伊敗訴確定
    。
  (二)系爭攤位於90年6月5日交付被上訴人占有使用收益前，伊係
    轉租於訴外人劉茂雄，租金每月40,000元，訴外人劉茂雄一
    次按月簽發12張台中市九信一心分社支票讓原告兌領。而被
    上訴人自90年6月5日占有使用收益系爭攤位起至94年12月7
    日拋棄占有該攤位止，共有4年又6個月（即54個月），以每
    月租金40,000計算，共計2,160,000元，此為被上訴人所得
    相當於租金之不當利益，即伊所受損害。臺灣高等法院臺中
    分院94年度上易字第100號民事判決既然認定兩造於90年6月
    5日訂立之攤位合約書，因台中市政府函覆市場攤位自89年7
    月1日起禁止轉讓，不得辦理承租人名義變更而為無效，則
    被上訴人自90年6月5日占有使用收益起至94年12月7日放棄
    占有使用止，取得相當於租金之不當得利，致上訴人受損害
    ，依法即應返還於上訴人。
  (三)對被上訴人抗辯之陳述：依系爭攤位買賣合約書第3條(4)但
    書記載：「如乙方（指買受人被告）沒有繳攤位營業稅及攤
    位租金、清潔費，因而致承租無效，則上述第(2)項不得歸責
    於甲方（指原告）。」準此，被上訴人因使用系爭攤位營商
    收益，自應以上訴人名義繳納租金、管理費、營業稅及水電
    費，此為理所當然之事，否則台中市政府終止租約收回系爭
    攤位，則被上訴人豈不損失？
  (四)為此依不當得利之法律關係，請求被上訴人應給付上訴人
    2,160,000元，及自94年12月7日（拋棄占有使用攤位日）起
    至清償日止按週年利率百分之五計算之利息。(2)願供擔保，
    請准宣告假執行。
二、被上訴人則以：
  (一)依上訴人提出之存摺，無法看出是收取租金。另依照存摺顯
    示，最後付款日期是89年10月2日，自89年10月3日至90年6
    月5日間，攤位沒有人承租。且上訴人所主張每個月租金
    40,000元，是被上訴人向上訴人購買系爭攤位前八個月之租
    金狀況，90年6月5日之後租金一直下跌。上訴人以每月租金
    40,000元計算被上訴人使用系爭攤位獲得之不當得利，顯不
    合理。
  (二)上訴人於95年1月1日向台中市政府辦理第一廣場編號171攤
    位退租，放棄其堅稱每月有租金40,000元收入之攤位，顯然
    違背常理。
  (三)被上訴人自90年6月5日起至94年12月7日止，代替上訴人繳
    交給台中市政府之攤位租金、繳交給第一廣場2樓管理委員
    會之管理費及繳交給中區國稅局之營業稅，明細如下：
    (1)繳交台中市政府之攤位租金每月3,191元，自92年9月20日
    起至94年12月7日止，共計26個月，合計82,966元；(2)繳交
    財政部國稅局每三個月3,135元，共計19次，合計59,565元
    。(3)繳交給第一廣場2樓管理費每月7,0 52元，共計55個月
    ，合計387,860元。（第一廣場2樓管理費是以16個月平均值
    ，每月7,052元換算），以上合計為530,391元，被上訴人主
    張與上訴人之不當得利債權相抵銷。
三、原審判決被上訴人應給付上訴人584,982元及其法定遲延，
    上訴人就其敗訴部分提起上訴，被上訴人於本院提起附帶上
    訴：
  (一)上訴人上訴聲明原判決關於駁回上訴人後開部分廢棄。
    前開廢棄部分，應再給付上訴人0000000元及自民國94年12
    月7日起至清償日止按年息百分之五計算之利息。對於被上
    訴人之附帶上訴，答辯聲明：駁回附帶上訴。
  (二)被上訴人對於上訴人之上訴，答辯聲明：駁回上訴。其於本
    院審理中提起附帶上訴，聲明：原判決關於命附帶上訴人
    給付部分廢棄。上開廢棄部分，附帶被上訴人在第一審之
    訴駁回。
四、上訴人主張兩造於90年6月5日訂立攤位買賣合約書，由被上
    訴人以1,300,000元向伊買受系爭攤位之使用權，兩造均已
    給付完畢，被上訴人並佔有使用系爭攤位。嗣經本院94年度
    上易字第100號民事判決以「台中市政府函覆第一廣場之市
    場攤位自89年7月1日起禁止轉讓，不得辦理承租人名義變更
    」為由而認為無效，因此判命上訴人應返還被上訴人價金
    1,300,000元及其法定利息等情，為被上訴人所不爭執，且
    有該民事判決在卷可稽，應堪信為真實。
五、查系爭攤位既經本院判決兩造間之買賣契約無效，確定在案
    ，依民法第113條規定，無效法律行為之當事人，於行為當
    時知其無效或可得而知者，應負回復原狀或損害賠償之責任
    。又買賣契約為雙務契約，雙方之給付，依其經濟上之交換
    目的構成一整體。是以買賣契約縱然無效，倘當事人雙方事
    實上均已履行，則給付與對待給付仍應一併觀察計算。若買
    受人所支付之價金與出賣人所交付物品之價額相當，自難謂
    買受人受領買賣標的物獲有不當得利（最高法院93年度台上
    字第910號判決參照）。本件被上訴人前以1,300,000元之價
    款買受系爭攤位，該價款乃買賣雙方衡量各種情形相互磋商
    後所作之決定，上訴人既不能證明其等間之買賣有何不相當
    之處，應認上訴人交付之標的物與被上訴人支付之價金為相
    當。而被上訴人於本院前開94年度上易字第100號判決確定
    後，己將該攤位返還上訴人，上訴人並己向台中市政府中止
    租賃該攤位，此為上訴人所是認，則依首開說明，上訴人自
    無再事依不當得利之法律關係，請求被上訴人給付使用該攤
    位所獲得之利益。
六、綜上所述，上訴人請求被上訴人給付2,160,000元及其法定
    遲延利息為無理由，不應准許。其假執行之聲請，亦失所附
    麗，併予駁回。原審判決上訴人部分勝訴，部分敗訴，就上
    訴人敗訴部分，核無不合；上訴人仍執陳詞，指摘原判決不
    當求予廢棄改判，為無理由，應駁回其上訴，至原判決上訴
    人勝訴部分，被上訴人即附帶上訴人提起附帶上訴，指摘原
    判決不當求予廢棄改判，為有理由，爰由本院將原判決此部
    分予以廢棄改判如主文第1、2項所示。
七、本件事證己極明確，兩造其餘攻防，已無庸再予審究。
八、據上論結，本件上訴人甲○○○之上訴為無理由，附帶上訴
    人乙○○之上訴為有理由；依民事訴訟法第450 條、第449
    條第1項、第78條，判決如主文。
中    華    民    國    95    年    9     月    29    日
                      民事第六庭審判長法  官  林陳松
                                      法  官  鄭金龍
                                      法  官  王重吉
以上正本係照原本作成。
如對本判決上訴，須於收受判決送達後二十日內向本院提出上訴
書狀，其未表明上訴理由者，應於提出上訴後二十日內向本院提
出上訴理由書（須按他造人數附具繕本）。上訴時應提出委任律
師為訴訟代理人之委任狀。具有民事訴訟法第四百六十六條之一
第一項但書或第二項之情形為訴訟代理人者，另應附具律師及格
證書及釋明委任人與受任人有該條項所定關係之釋明文書影本。
                                      書記官  林世傑
中    華    民    國    95    年    10    月    3     日
                                                      Ｈ


司法院資訊處製作；財團法人民間司法改革基金會備份。
